臺灣臺北地方法院民事判決　　　　　　　95年度訴字第1310號
原　　　告　潘冀即潘冀聯合建築師事務所
訴訟代理人　侯雪芬律師
被　　　告　國立臺灣大學醫學院附設醫院北護分院
　　　　　　台北護理學院附設醫院)
法定代理人　甲○○
訴訟代理人　呂偉誠律師
複 代理 人　范嘉倩律師
複 代理 人　呂昱德律師
上列當事人間請求給付承攬報酬事件，本院於民國95年12月4日
言詞辯論終結，判決如下：
    主  文
原告之訴及假執行之聲請均駁回。
訴訟費用由原告負擔。
    事實及理由
一、原告起訴主張：
（一）兩造於民國90年10月31日為辦理被告所屬「九層醫療大樓
      重建工程」（下稱系爭工程）簽訂委託專案管理服務契約
      書（下稱系爭契約），雙方並於93年6月30日終止系爭契
      約。
（二）規劃設計階段，因非可歸責於原告事由，被告要求原告提
      供重覆服務：
  １、原告於90年11月12日依約辦理完成甄選委託規劃設計暨施
      工監造服務廠商羅墀璜建築師，以辦理系爭工程規劃、設
      計、監造，詎羅建築師事務所辦理系爭工程規劃設計技術
      服務作業，一再發生諸多應辦事項未能依契約規定期程提
      送及完成之違約情事，甚至未依被告需求規劃設計技術服
      務作業，致被告於91年6月14日發函解除與該建築師事務
      所之技術服務契約在案。嗣被告並於會議中指示原告重新
      甄選委託規劃設計暨施工監造服務廠商，原告乃於91年8
      月7日完成甄選徐國書建築師事務所，並配合重覆辦理徐
      國書建築師事務所規劃設計成果審查等工作，原告就此部
      分即提供2次服務成果。
  ２、原告多次於各型會議請求被告儘速辦理支付前開新增服務
      之費用外，並先後於91年7月3日及93年5月11日2次函請
      被告辦理核付款項事宜，惟被告竟延宕23個月後，始於
      93年6月29日函覆拒絕。
  ３、依兩造於91年6月27日協調會議紀錄：「……有關院方與
      建築師解約後，PCM依院方指示重新招標甄選建築師，原
      已完成之工作應先行結算，院方瞭解PCM重新作業將增加
      服務費用，請PCM彙集所有資料，並依合約條款提出供院
      方參核……」、機關委託技術服務廠商評選及計費辦法第
      19條，及系爭合約第5條第2項、第7條第1項第2、3款、兩
      造91年6月27日會議紀錄、民法第547條之規定，被告應依
      政府採購法專案管理服務費率標準計算酬金給付與原告，
      即以專案管理服務費用7,712,960元為計算基準（註：依
      91年4月2日系爭工程預算書，預估重建工程及拆除遷移設
      備工程之概算金額為244,855,870（不含稅及保險），專
      案管理服務酬金為前開金額之3.15%，是專案管理服務酬
      金為：244,855,870×3.15%＝7,712,960），原告得請求
      之金額，包括：（1）規劃及可行性評估諮詢及審查階段
      ：佔10%比例，已依約執行完成之金額（7,712,960元×
      10%×100%≒771,296元），及（2）工程設計之諮詢及審
      查階段：（佔35%比例，已執行約60%，7,712,960元×35%
      ×60%≒1,619,722元），二者合計2,391,018元（計算式
      ：771,296元＋1,619,722元＝2,391,018元）。
（三）施工監造階段，因非可歸責於原告事由，由原告終止系爭
      契約：
  １、系爭工程甄選出施工廠商進入施工階段後，因被告承辦人
      員未處理施工廠商諸多違約事宜，嚴重影響原告專案管理
      服務之提供，原告不得已於93年6月21日發函終止系爭契
      約，被告並於93年6月30日以正式函文同意終止系爭契約
      ，惟被告就原告已提供之監造階段專案管理服務，亦不願
      支付服務酬金。
  ２、系爭契約第7條第1項第5款約定：「施工階段建築工程之
      估驗金額達總工程契約金額總和百分之四十……給付服務
      費用百分之十五」，依此約定方式結算此階段技術服務款
      ，其計算式如下：
 （1）申請人受委任契約服務款總金額為8,244,690元（＝261,7
      36,177元【92年4月20日發包完成之總建築工程契約金額
      不含保險及稅捐】×專案管理技術服務費用百分比3.15%
      ）。
 （2）第5期款為總服務費用之15%，即1,236,704元（＝8,244,6
      90元×15%）。
 （3）至原告終止系爭契約之日止，當時施工廠商就系爭工程進
      度已完成估驗金額為41,870,189元，佔本件工程工程款總
      金額比例為15.71%（＝41,870,189元÷275,960,000元）
      ，即被告應結算給付第5期款之比例為39.27%(＝15.71%
      ÷40.00%)。
 （4）基此，被告應給付原告之金額為485,654元（＝1,236,704
      元×39.27%）。
  ３、並依民法第548條第2項、第148條請求如上。
（四）退還履約保證金：
      原告於系爭合約簽訂完成後，依約已於90年11月20日以定
      期存款單質權設定方式繳納履約保證金新台幣（下同）32
      萬9,000元，而被告既已於93年6月30日正式函文同意終止
      契約，原告自得依最高法院82年台上字第2948號裁判之旨
      請求退還履約保證金339,000元。
（五）聲明：被告應給付原告3,215,672元，及附表所示金額自
      附表所示利息起算日起至清償日止，按年息5%計算之利息
      ，並願供擔保請准宣告假執行。
二、被告辯以：
（一）關於原告請求重複提供服務部分報酬部分：
      原告主張提供「重複服務」之工作究何內容，未舉證以實
      其說，又與系爭契約不符，況原告於規劃設計階段所提供
      之服務顯有重大瑕疵，其給付已違反債之本旨，顯屬加害
      給付，原告起訴請求重複給付服務費用，自無理由：
　１、兩造就系爭工程，於90年10月31日簽訂系爭契約，被告委
      託原告執行系爭工程之專案管理服務，依系爭契約第4條
      第2項，原告接受被告委託之服務項目載明為：「一、規
      劃與可行性評估之諮詢及審查…二、工程設計之諮詢及審
      查…三、招標發包之諮詢及審查…四、施工督導與履約管
      理之諮詢及審查…。」，而原告起訴主張：「重複提供服
      務」請求重複給付服務費用範圍係涵蓋「規劃與可行性評
      估之諮詢及審查」及「工程設計之諮詢及審查」2階段全
      部，惟依系爭契約第4條第2項第1款：「規劃與可行性評
      估之諮詢及審查」包括計畫需求之評估、環境影響評估、
      計畫綱要進度表之編擬、都市計劃審查資料收集以及各參
      與單位工作權責區分之擬定等；同條第2項第2款：「工程
      設計之諮詢及審查」之工作內容則為計畫總進度表之編擬
      、設計、規範與圖樣之審查與協調、工程發包策略及分標
      原則之研訂以及文件檔案及工程管理資訊系統之建立等，
      ，足見依系爭契約第4條第2項之約定，「規劃與可行性評
      估之諮詢及審查」與「工程設計之諮詢及審查」2階段之
      工作內容涵蓋甚廣，原告主張其曾就上述二階段之工作「
      提供重複服務」，但並未說明其究竟重複執行了哪些工作
      ，亦未舉證以實其說，應屬無據。
　２、依系爭契約第7條有關付款方式之約定，載明：「一、第
      一期：簽約完成後十日內，由乙方（潘冀聯合建築師事務
      所即原告）」提出「工作執行計畫書」經甲方（即被告）
      核可後，給付乙方服務費用百分之五。二、第二期：完成
      審查建築師之本工程基本設計成果，並完成整合作業及都
      市記劃審議，提出至前開日期為止之彙整工作報表及相關
      文件，給付服務費用百分之十。三、第三期：完成審查建
      築師之本工程細部設計成果，並經部核定，另提出至前開
      日期為止之彙整工作報表及相關文件，並經甲方核可後，
      給付服務費用百分之十。第四期：完成全部工程發包，並
      協助甲方與承包商簽約後，給付服務費用百分之十五。」
      足見系爭契約已明定按前開期間內所履行完成之各項工作
      進度給付各期服務費用，原告起訴主張「規劃與可行性評
      估之諮詢及審查」階段佔總服務費用之百分之十，且已依
      約執行完成；「工程設計之諮詢及審查」階段佔總服務費
      用之百分之三十五，已執行約百分之六十，進而主張請求
      239萬1018元等語，惟原告並未說明其主張之計算依據為
      何，亦未舉證以實其說，尚屬無據。
  ３、況原告與系爭工程原設計監造人即訴外人徐國書建築師事
      務所就本件工程發生履約爭議，向行政院公共工程委員會
      申請調解，經行政院公共工程委員會調解成立，該調解成
      立書曾載明：「二、經查本件工程仍處於施工階段…基於
      調解目的及公平合理原則，雙方當事人同意接受本會建議
      如下：（一）關於基樁拆除部分：他造當事人雖漏未詳列
      系爭工地底下基樁拔除項目之費用，然查地基之探測亦因
      其上柱子影響而造成失誤，且先前專案管理單位及他造當
      事人之前手設計單位均曾就系爭基地進行過探測，二者均
      未發現有基樁之存在，顯見基樁拔除費用之漏列，非可純
      然歸責於他造當事人，申請人同意就基樁拔除費用98萬元
      之他造當事人設計費用2萬4,500元不予給付。（二）5大
      管線工程部分：因系爭工程為列管工程，雙方當事人為趕
      上工程預定進度，而決定先行發包再送圖審，然圖審結果
      對最初之圖說有所修改，致生相關費用有所增減之情形，
      …。」足證於本件工程之規劃設計階段，原告擔任系爭工
      程之專案管理單位，負責監督及審查系爭工程之規劃設計
      工作，竟發生工程設計及發包漏未列計系爭工地底下基樁
      拔除項目、污水管線工程以及消防管線工程之費用，致被
      告額外支出之費用高達380餘萬元，前開情事業經上開行
      政院公共工程委員會調解在案；而原告既自承其提供之服
      務項目包含「工程設計之諮詢及審查」，且依系爭契約第
      4條第2項第2款之約定，「工程設計之諮詢及審查」包括
      設計、規範與圖樣之審查及協調，設計工作之品管及檢核
      以及施工可行性之審查及建議等等服務項目，益證原告就
      系爭工程之規劃、設計、發包負有審查及檢核之責，故就
      前開工程設計疏誤等情事，原告自難卸其監督審查違失之
      責，且上開情事已致被告額外增加數百萬元之費用支出，
      原告之給付顯與債之本旨相違，原告自應對被告負損害賠
      償責任，原告竟反而據此向被告請求重複給付服務費用，
      其主張顯無理由。
（二）關於原告請求施工監造服務報酬部分：
      原告對於承包商所提送之PC版圖說資料有審查疏誤之情事
      ，系爭工程之鋼構檢核工作亦有重大瑕疵，已嚴重造成系
      爭工程之延宕，原告甚至於未完成專案管理之全部工作前
      擅自撤離現場，顯有違反系爭工程之監督及審查等契約責
      任之情事，其主張顯無理由：
  １、關於原告對承包商所提送PC版圖說資料審查疏誤部分：
 （1）被告於系爭工程原監造單位（即徐國書建築師事務所）所
      移交文件中發現，其中有乙份由系爭工程承包商所提送之
      「外牆PC版工程－外牆分割圖及強度計算書」，而其所附
      「資料送審單」記載該承包商提出「PC版強度計算書及圖
       說」，原告專案管理單位之審查結論為「 (A)准予備查」
       。
 （2）惟上開PC版圖說資料，經接手系爭工程監造之「許常吉建
      築師事務所」審查時發現，該承包商所提送之外牆板強度
      計算書所記載之外牆厚度僅6公分，而非原設計要求之15
      公分厚PC版，且由該份外牆分析圖亦顯示，該廠商所提送
      並非原設計要求之PC版（即所謂預鑄鋼筋混凝土實心板）
      ，而係含「石棉」之「水泥中空板」，與原設計要求明顯
      不符；又由其中外牆分割圖顯示其外牆型式與原設計亦屬
      不符；前揭事實，亦經證人黃繼忠（即許常吉建築師事務
      所專案經理）於95年1月4日另案94年度建字第269號案件
      到庭證述甚詳。
 （3）上開「資料送審單」關於原告所記載「審查意見」內容，
      不僅未曾提到該PC版計算書內容關於PC版厚度數據前後不
      符之矛盾，及其PC版分割圖所記載應為中空板而非原設計
      所要求之PC版等情形，亦未曾記載其對該PC版分割圖說有
      任何保留審查權或不予審查之文字，該資料圖說有如此明
      顯錯誤，原告竟仍予同意核章，自不得謂其已依約履行專
      案管理之職責；且許常吉建築師事務所係依據原告所審查
      同意核備之PC版等資料證據，立即發現該原告同意核備之
      PC版資料根本與原設計要求之PC版規格不符，原告既為專
      業專案管理服務廠商，其疏失之情，彰彰至明。承包商即
      以該圖說既經原告核可為由，主張如果再更改為「PC 版
      」，將需重新安排採購相關作業，而要求延展工期，被告
      與承包商間，即因原告審核備查之PC版資料與原契約圖說
      不符，致迭生爭議，且前開證人黃繼忠亦證稱因而延滯系
      爭工程達8個半月以上，更致被告無法按期開始營業，初
      步估計每月營業損失達1,785萬元以上，以上情事均足證
      原告顯有審查疏誤之情。
  ２、關於系爭工程之鋼構檢核工作發生重大瑕疵部分：
 （1）系爭工程於93年2月20日，曾由行政院921震災災後重建推
      動委員會工程施工查核小組進行查核，結果發現系爭工程
      之監造及施作有諸多缺失，乃將系爭工程查核成績評列為
      「丙等」，原告難卸監督疏失之責。
 （2）其後又因業主發現承包商強行吊裝之鋼構有瑕疵疑義，被
      告改制前之國立台北護理學院附設醫院乃於93年3月至4月
      間，委託台北市結構工程工業技師公會鑑定系爭工程，該
      公會業已於93年4月8日會同被告、監造單位及承包商等共
      同進行現場現況會勘調查，其鑑定結果載明：「（一）鑑
      定標的物鋼柱焊道超音波檢測成果詳附件六，由檢測結果
      顯示，鑑定標的物16支鋼柱各受檢焊道焊接品質多數無法
      符合AWS D1.1-2002規範合格要求。（二）由於鑑定標的
      物鋼柱現況之焊接品質經檢測結果，未符合原設計要求，
      研判焊接品質將影響結構安全，建議依原設計及施工規範
      要求，採取適當處置措施或拆除重做。」，足證系爭工程
      鋼構之品質與原設計之內容要求不符，而上開承包商所製
      作之鋼構，顯屬原告所應負責監督、檢核之工作，孰料竟
      有上述管理瑕疵，被告為維本件工程品質及公眾之安全，
      已於93年5月間要求承包商以拆除方式改正前開鋼構瑕疵
      ；原告既身為專業專案管理廠商，竟發生諸多監督及審查
      疏誤之管理瑕疵，且原告又於93年6月21日片面通知被告
      終止系爭契約，逕行撤離本件工程現場，被告為免損害進
      一步擴大，遂於93年6月30日通知原告解除系爭契約，尚非
      原告所稱「因非可歸責於原告之事由，由原告終止系爭契
      約」，原告之主張顯屬無據。
 （3）系爭契約第8條關於乙方（即原告）之責任載明：「一、
      乙方以其專業技術及工程實務經驗，履行技術服務，隨時
      維護甲方權益，妥善控制工程成本、進度與品質，…。又
      乙方未能善盡職責完成委託辦理專案管理服務項目，而致
      甲方遭受品質不良，因可歸責於乙方者，乙方應負連帶責
      任。二、甲方將分別委託建築師及承包商，負責辦理本工
      程之設計、監造與施工，乙方應善盡協調、管制、審查及
      監督工作之責。」又同契約第12條「罰則」第3項約定：
      「乙方所派任之工作人員於執行服務工作期間，未善盡管
      理之責致延宕工作時程，而影響工程進度或甲方權利（益
      ）或造成甲方之損失，乙方應就甲方所受之損害負賠償責
      任。以致增加工期之服務費用，甲方不予支付，乙方不得
      異議。」揆諸上情，原告既有諸多監督及審查違失之情事
      已如前述，其給付顯違債之本旨，依系爭契約第8條、第
      12條第3項之約定，原告自應就系爭工程品質瑕疵及額外
      增加之工程費用等損害，負損害賠償之責，故原告請求被
      告給付系爭監造服務費用，應屬無據。
（三）關於原告請求被告返還履約保證金339,000元部分：
  　　原告違反審查及監督責任之疏失情事，致被告受有重大損
      害，已如前述，被告自得沒入上開履約保證金：
　１、系爭契約第19條載明：「一、乙方應於訂約時繳納履約保
      證金，履約保證金額度以…計算。…三、乙方拒絕或無法
      依契約規定執行契約時，甲方得沒收部分或全部履約保證
      金，如乙方確實依契約履行完成，甲方不得移作他用，並
      於工程結算驗收合格及履行本契約規定事項後，併同本契
      約第七條規定之第十二期款無息退還乙方。」足見原告須
      依約完成各項履行責任，並經被告工程結算驗收合格後，
      原告始得請求被告退還上開履約保證金。
　２、惟原告有規範設計審查、監督疏失、對於承包商所提送之
      PC版圖說資料確有審查疏誤情事、對於系爭工程鋼構之檢
      核工作有重大瑕疵，致造成系爭工程之嚴重延宕，更經行
      政院921震災災後重建推動委員會將系爭工程查核成績評
      列為「丙等」，原告違反其依約所負之監督及審查義務之
      情事，已造成被告之重大損害，故依系爭契約第19條之約
      定，被告自有權沒入該履約保證金，是原告請求返還上述
      之履約保證金，亦無理由。
（四）聲明：原告之訴駁回，如受不利判決，願供擔保免為假執
      行。
三、兩造不爭執之事實：（本院卷一第296至297頁、卷二第2頁
    ）
（一）兩造於90年10月31日簽訂「國立臺北護理學院附設醫院九
      層醫療大樓重建工程委託專案管理服務契約書」。
（二）原告曾於90年12月7日提供前開契約履約保證金339,000元
      。
（三）原告先於90年11月12日甄選委託規劃設計暨施工監造服務
      之廠商即羅墀璜建築師事務所，俟因該廠商有違約情事，
      致被告於91年6月14日發函與羅墀璜建築師事務所解約在
      案，被告遂指示原告重新甄選新廠商（即91年8月8日甄選
      出徐國書建築師事務所）。
（四）原告於93年6月21日發函向被告終止兩造前開契約，被告
      於同月30日發函向原告解除兩造前開契約。
（五）兩造前開契約終止（解除）時，系爭工程承包商之工程進
      度為15.17%。
四、本件爭點：（本院卷二第2頁背面）
（一）關於原告請求規劃設計階段提供重複服務之報酬部分：
   1、原告是否有重複提供規劃設計階段之專案管理服務工作？
      其重複工作內容為何？
   2、如原告有重複提供規劃設計階段之專案管理服務工作時，
      是否得依系爭契約第5條第2項、第7條第1項第2、3款、兩
      造91年6月27日會議、民法第547條、機關委託技術服務廠
      商評選及計費辦法第19條規定請求重複服務之報酬？如可
      ，原告得請求金額為何？
   3、如原告得請求報酬時，被告是否得拒絕給付或主張抵銷？
（二）關於原告請求施工監造階段之專案管理服務報酬部分：
   1、原告是否得依契約第7條第1項第5款約定、民法第148條或
      同法第548條第2項，請求服務報酬？如可，原告得請求金
      額為何？
   2、原告所提供之專案管理服務工作是否有疏失、瑕疵之違約
      情形？
   3、如原告得請求報酬時，被告是否得拒絕給付或主張抵銷？
（三）關於原告請求返還履約保證金部分：
   1、原告所提供之專案管理服務工作是否有疏失、瑕疵之違約
      情形？
   2、原告是否得請求返還履約保證金？被告得否依契約第19
      條之約定沒入履約保證金或主張抵銷？
      爰述之如下：
（一）關於原告請求規劃設計階段提供重複服務之報酬部分：
  １、原告是否有重複提供規劃設計階段之專案管理服務工作？
      其重複工作內容為何？
 （1）按當事人主張有利於己之事實者，就其事實有舉證之責任
      ，民事訴訟法第277條前段定有明文，主張法律關係存在
      之當事人，應就該法律關係發生所須具備之特別要件，負
      舉證之責任，至於他造主張有利於己之事實（變更或消滅
      之特別要件），則應由他造舉證證明（最高法院48年台上
      字第887號判例參照）。
 （2）經查：依系爭契約第4條第2項之約定，原告接受被告委託
      提供服務之項目計有：「一、規劃與可行性評估之諮詢及
      審查…二、工程設計之諮詢及審查…三、招標發包之諮詢
      及審查…四、施工督導與履約管理之諮詢及審查…。」，
      有系爭契約在卷可憑（本院卷一第14至16頁），又系爭契
      約第4條第2項第1款：「規劃與可行性評估之諮詢及審查
      」，包括計畫需求之評估；可行性報告、環境影響說明書
      及環境影響評估報告之審查；方案之比較研究或評估；財
      務分析及財源取得方式之建議；工程初步預算之擬訂；計
      畫綱要進度表之編擬；工程設計需求之評估及建議；專業
      服務及技術服務廠商之甄選建議及相關文件之擬訂；用地
      取得及拆遷補強分析建議（都市計劃審查資料收集）；工
      程資源需求來源之評估；設計準則及綱要規範之審查；各
      參與單位工作權責區分之擬定等，另依系爭契約第4條第2
      項第2款工程設計之諮詢及審查，其內容亦包括：各專業
      服務及技術服務廠商之工作協調及督導；工程材料、設備
      系統選擇及採購時程之建議；計畫總進度表之編擬；設計
      進度之管理及協調；價值工程分析；設計、規範與圖樣之
      審查及協調；設計工作之品管及檢核；施工可行性之審查
      及建議；專業服務及技術服務廠商服務費用計價作業之審
      核；工程建造與設備發包預算之編擬及審查；工程發包策
      略及分標原則之研訂或建議；文件檔案及工程管理資訊系
      統之建立等，可知，依系爭契約上開之約定，「規劃與可
      行性評估之諮詢及審查」與「工程設計之諮詢及審查」，
      其工作內容涵蓋甚廣，原告主張就「規劃設計階段」，其
      有「重複提供服務」請求被告給付上開之服務費等語，固
      提出：「國立台北護理學院附設醫院九層醫療大樓重建工
      程委託專案管理服務」90年10月、90年12月至91年6月之
      工作報告（證物外放），及被告先後與羅墀璜建築師事務
      所暨徐國書建築師事務所簽訂之委託規劃設計及施工監造
      工作技術服務合約（本院卷二第87至101頁）為證，惟上
      開證物，揆諸一般經驗法則，雖能證明原告有提供重覆服
      務之情形，然其所重複提供服務之工作，其具體內容究係
      如何，係系爭契約內容之何一項目，依上開證物尚未能獲
      得證明，則依上述舉證責任分配之原則，自應由原告就其
      主張之有利事實，加以舉證以實其說，原告未能舉證以實
      其說，應認原告雖有重覆提供服務，惟其重覆提供服務之
      具體內容如何，尚無其他證據足資證明。
  ２、如原告有重複提供規劃設計階段之專案管理服務工作時，
      是否得依系爭契約第5條第2項、第7條第1項第2、3款、兩
      造91年6月27日會議、民法第547條、機關委託技術服務廠
      商評選及計費辦法第19條規定請求重複服務之報酬？如可
      ，原告得請求金額為何？
 （1）原告依系爭契約第5條第2項約定請求部分：
    按「在本工程設計及施工期間，因甲方（被告）通知重大
      變更設計而增加乙方辦理之審查工作，或辦理超出契約服
      務範圍或超出契約有效期間之工作，由雙方協議調整服務
      費用……」、「甲方（被告）得隨時以書面通知乙方（原
      告）增減或修改服務工作各項內容，乙方應依指示辦理，
      然因該指示涉及費率、單價、契約金額或服務期限之調整
      ，需依據第二及第三款辦理。若契約變更係因乙方之過失
      或違反契約規定或為其必須負責者，則乙方須負擔因此而
      衍生之額外費用。…」系爭契約第5條第2項、第13條第1
      項前段分別定有明文。
    經查：
      原告先於90年11月12日甄選委託規劃設計暨施工監造服務
      之廠商即羅墀璜建築師事務所，嗣因該廠商有違約情事，
      致被告於91年6月14日發函與羅墀璜建築師事務所解約，
      並指示原告重新甄選新廠商，於91年8月8日甄選出徐國書
      建築師事務所等情，此為兩造所不爭執，可知，被告因有
      羅墀璜建築師事務所違約情事，乃指示原告重新甄選新廠
      商即徐國書建築師事務所，核屬於系爭契約第13條第1項
      前段契約變更之指示無疑。茲應審究者，在於系爭契約之
      變更是否係因原告之過失或違反契約規定或為其必須負責
      者，爰述之如下：
    I依原告就系爭工程規劃階段工作報告所製作之「各參與單
      位工作權責區分之擬定」（本院卷一第262至67頁）所載
      各單位分工權責，其中「建築設計圖」、「結構設計圖」
      屬於原告應配合執行之工作。又參諸：系爭工程原設計監
      造單位（羅墀璜建築師事務所、徐國書建築師事務所）與
      被告間之工作技術服務合約（本院卷第88至101頁），其
      中第2條關於服務範圍內容包括：「一、工程規劃：1 、
      重建基地及周圍環境分析與評估。…二、基本設計：2 、
      全院區測量、基地地質調查及其他補充調查、試驗或勘測
      。…三、細部設計：1、察勘、實測建築基地及基地地質
      調查鑽探。…」等語，及原告曾於90年12月12日函知羅墀
      璜建築師連絡便函（本院卷一第268頁）亦載有：「依據
      技術服務合約第2條第3款、細部設計內第1項：察勘、實
      測建築基地及基地地質調查鑽探。煩請貴所於90年12月14
      日前提送基地地質調查鑽探相關施作時程及地質調查鑽探
      報告完成時間。」等語，可知，原設計監造單位關於建築
      與結構設計圖等服務內容即包含系爭基地之調查探測工作
      ，是關於監督及審查辦理系爭工程建築基地之察勘、實測
      ，確屬原告所負責之專案服務工作內容甚明。又依行政院
      公共工程委員會調0000000號被告與徐國書建築師事務所
      間調解成立書（本院卷一第93頁）載有：「……關於基樁
      拆除部分：他造當事人（徐國書建築師事務所）雖漏未詳
      列系爭工地底下基樁拔除項目之費用，然查地基之探測亦
      因其上柱子影響而造成失誤，且先前專案管理單位及他造
      當事人之前手設計單位均曾就系爭基地進行過探測，二者
      均未發現有基樁之存在，顯見基樁拔除費用之漏列，非可
      純然歸責於他造當事人，申請人（即被告）同意就基樁拔
      除費用98萬元之他造當事人設計費用2萬4,500元不予給付
      。」故就基樁拔除費用之漏列，原告自有監督、審查違失
      之責。
    II又依上開調解成立書所載：「……5大管線工程部分：因
      系爭工程為列管工程，雙方當事人為趕上工程預定進度，
      而決定先行發包再送圖審，然圖審結果對最初之圖說有所
      修改，致生相關費用有所增減之情形」（本院卷一第93頁
      ），可知，關於5大管線設計部分雖採先行發包之方式進
      行，惟所以發生爭議，乃因最初之圖說與圖審結果不一所
      致，而原告係負責執行系爭工程之建築與結構設計圖之監
      督及審查工作，已如前述，且依原告製作之「各參與單位
      工作權責區分之擬定」，工程發包策略研擬（包括發包方
      式、分包界面、提前採購項目發包）以及協助業主辦理發
      包作業（包括合約範本及招標文件、招標作業之招標文件
      說明補充修正、解釋等）（本院卷一第264至265頁）均屬
      原告應負責執行之部分。再有關「污水外管線」部分，依
      被告與徐國書建築師事務所間之工作技術服務合約（本院
      卷二第29頁），其中第2條關於其服務範圍內容所載：「
      一、工程規劃：3、規劃污水處理場含全院區污廢水排放
      及事業廢水處理配置改善方案之評估及確認。……三、細
      部設計：3、提送設計成果文件：(1)繪製…道路及排水設
      施…水電、消防、空調、電梯及其他附帶設備圖，必要之
      相關管線配合拆遷之遷移位置圖及其他相關之附屬工程之
      設計圖。(2)結構、設備、水力、雨水、污水及各項工程
      計算書及必要圖說。」足見前述所稱其他相關之附屬工程
      之設計圖及各項工程之計算圖與必要圖說，即包括系爭工
      程大樓本身之污水管線、該管線與全院區之污水管線之連
      結以及與所在城市○○○○道連結之部分，是系爭工程之
      整體污水系統（包括與城市○○○○道連結之部分）係由
      徐國書建築師事務所負責規劃設計，而由原告負責監督審
      查其規劃設計之內容，準此，原告既為專業之專案管理服
      務者，對於系爭工程先行發包部分欠缺污水外管線圖算資
      料乙節，應注意並能注意竟疏未注意要求建築師補正而未
      補正，致發生上情，故原告就此部分亦有監督審查疏誤之
      責。
   III 如上所述，系爭契約之變更係肇因於原告之過失，屬於可
      歸責於原告之事由，故原告縱因此而衍生額外之費用，依
      系爭契約第13條第1項前段之約定，自難令被告負給付之
      責。
 （2）原告依系爭契約第7條第1項第2、3款約定請求部分：
      按系爭契約第7條有關付款方式之約定，其中第2、3款載
      有：「…二、第二期：完成審查建築師之本工程基本設計
      成果，並完成整合作業及都市計劃審議，提出至前開日期
      為止之彙整工作報表及相關文件，給付服務費用百分之十
      。三、第三期：完成審查建築師之本工程細部設計成果，
      並經部核定，另提出至前開日期為止之彙整工作報表及相
      關文件，並經甲方核可後，給付服務費用百分之十。」，
      有系爭契約在卷可按。可知，系爭契約就於上開期間內，
      履行完成各項工作進度時，約有給付服務費用，惟上開約
      定應屬未有上述系爭契約第13條契約變更之情形下所為之
      約定，如上所述，系爭契約已有變更，有關變更之法效果
      應以系爭契約第13條之規範為據，是原告再依系爭契約第
      7條第1項第2、3款之約定，為其請求權基礎，自屬無據。
 （3）原告依91年6月27日會議請求部分：
      按91年6月27日兩造間之會議決議事項第3項載有：「有關
      院方與建築師解約後，PCM依院方指示重新招標甄選建築
      師，原已完成之工作應先行結算，院方瞭解PCM重新作業
      將增加服務費用，請PCM彙集所有資料，並依合約條款提
      出供院方參核，並列入下次會議時討論。」（本院卷一第
      40頁），可知，原告固有依被告之指示重新招標甄選建築
      師，而被告亦「瞭解」原告重新作業將增加費用，然增加
      之費用如何，仍請原告依「合約條款」提出，並列入「下
      次會議」時討論，是兩造間就原告得否請求重複服務費用
      ，仍應依系爭契約條款為據，且於下次會議時討論，渠等
      間就原告請求重複提供服務報酬乙事，顯未達成意思表示
      之一致，故原告依上開會議請求被告給付重複提供服務之
      報酬，仍無可採。
 （4）原告依民法第547條、機關委託技術服務廠商評選及計費
      辦法第19條規定請求部分：
      按「報酬縱未約定，如依習慣或依委任事務之性質，應給
      與報酬者，受任人得請求報酬」民法第547條定有明文。
      又依機關委託技術服務廠商評選及計費辦法第19條第1、2
      項載明：「第17條服務費用有下列情形之一者，得予另加
      。但以不可歸責於廠商之事由者為限。一、於設計核准後
      須變更者……三、重新招標之服務費用。……五、超過契
      約內容之設計報告製圖費用」、「前項各款另加之費用，
      得按服務成本加公費法計算或與廠商另行議定。」。經查
      民法第547條係以委任人應給付受任人報酬為前提，而如
      上所述，系爭契約之變更係肇因於原告之過失，屬於可歸
      責於原告之事由，依系爭契約第13條第1項前段之約定，
      被告並無給付原告報酬之義務，故無民法第547條之適用
      。至機關委託技術服務廠商評選及計費辦法第19條之適用
      ，亦係以不可歸責於己之事由為前提，茲原告既有可歸責
      己之事由，自亦無該辦法之適用。
  ３、如原告得請求報酬時，被告是否得拒絕給付或主張抵銷？
      如上所述，原告並無請求被告給付上開報酬之權，是就本
      項爭點，本院即無再加以論述之必要。
（二）關於原告請求施工監造階段之專案管理服務報酬部分：
  １、原告是否得依契約第7條第1項第5款約定、民法第148條或
      同法第548條第2項，請求服務報酬？如可，原告得請求金
      額為何？
 （1）原告依系爭契約第7條第1項第5款約定請求部分：
      按系爭契約第7條第1項第5款關於付款方式之約定，載明：
      「施工階段建築工程之估驗金額達總工程契約金額總和百
      分之四十時，提出至前開日為止之彙整工作表及相關文件
      並經甲方核可後，給付服務費用百分之十五。」（本院卷
      一第18頁），查兩造終止（解除）系爭契約時，系爭工程
      承包商之工程進度僅為15.17%，此為兩造所不爭執，則原
      告依上開約定請求，顯與上開第7條第1項第5款規範之給
      付內容不符，至系爭工程嗣後之估驗金額雖已達40%之要
      件，惟尚非係原告所提供專案管理服務所完成之工作，是
      原告此部分之主張，仍難遽採。
 （2）原告依民法第148條或同法第548條第2項請求部分？
      按「委任關係，因非可歸責於受任人之事由，於事務處理
      未完畢前已終止者，受任人得就其已處理之部份，請求報
      酬。」、「權利之行使，不得違反公共利益，或以損害他
      人為主要目的。行使權利，履行義務，應依誠實及信用方
      法。」民法第548條第2項、第148條分別定有明文。
      經查：本件執行之專案管理工作有諸多違失情形，詳如下
      述２之所載，是原告雖得終止系爭契約，乃屬可歸責於原
      告之事由，致系爭契約無法進行，故原告自無依民法第54
      8條第2項規定請求被告給付報酬之權，且被告拒絕給付上
      開之報酬亦無違反民法第148條之誠信原則，核與該條之
      規範無違。
  ２、原告所提供之專案管理服務工作是否有疏失、瑕疵之違約情
      形？
 （1）按「受任人處理委任事務，應依委任人之指示，並與處理
      自己事務為同一之注意。其受有報酬者，應以善良管理人
      之注意為之。」民法第535條定有明文。又債務人應依債
      之本旨為給付，給付不符合債之本旨，應不生清償效力。
      （同法第309條規定參照）。
 （2）經查：
    依系爭工程承包商提送之「外牆PC版工程－外牆分割圖及
      強度計算書」，所附「資料送審單」記載該承包商提出「
      PC版強度計算書及圖說」，原告專案管理單位之審查結論
      為「 (A)准予備查」（本院卷二第95頁），惟上開PC版圖
      說資料，經「許常吉建築師事務所」審查時發現，該承包
      商所提送之外牆板強度計算書所記載之外牆厚度僅6公分
      ，而非原設計要求之15公分厚PC版，且該份外牆分析圖亦
      顯示，該廠商所提送並非原設計要求之PC 版（即所謂預
      鑄鋼筋混凝土實心板），而係含「石棉」之「水泥中空板
      」，與原規劃設計內容明顯不符等情，業據證人黃繼忠（
      即繼任原設計監造單位徐國書建築師事務所之許常吉建築
      師事務所專案經理）於95年1月4日本院另案94年度建字第
      269號案件審理期日到庭證述甚詳（本院卷一第127頁），
      足見原告對承包商所提送PC版圖說資料之審查確有疏失之
      責。
    系爭工程於93年2月20日，曾由行政院921震災災後重建推
      動委員會工程施工查核小組進行查核結果，發現系爭工程
      之監造及施作有諸多缺失，並將系爭工程查核成績評列為
      「丙等」，有行政院921震災災後重建推動委員會函在卷
      可憑（本院卷一第131頁）。又台北市結構工程工業技師
      工會就系爭工程16支第一節鋼柱焊接品質是否符合原設計
      要求，進行該部分焊接品質之結構安全鑑定結果，載明：
      「（一）鑑定標的物鋼柱焊道超音波檢測成果詳附件六，
      由檢測結果顯示，鑑定標的物16支鋼柱各受檢焊道焊接品
      質多數無法符合AWS D1.1-2002規範合格要求。（二）由
      於鑑定標的物鋼柱現況之焊接品質經檢測結果，未符合原
      設計要求，研判焊接品質將影響結構安全，建議依原設計
      及施工規範要求，採取適當處置措施或拆除重做。」（本
      院卷一第146頁），可知，系爭工程鋼構之品質與原設計
      之內容要求不符，而上開承包商所製作之鋼構，核屬原告
      應負責監督、審核之工作，其應注意能注意疏未注意，發
      生上述監督及審查之瑕疵，自難卸其監督審核違失之責。
    綜上，應認原告提供之專案管理服務工作確有疏失、瑕疵之
      違約情形。
  ３、如原告得請求報酬時，被告是否得拒絕給付或主張抵銷？
      如上所述，原告並無請求被告給付上開報酬之權，是就本
      項爭點，本院亦無再加以論述之必要。
（三）關於原告請求返還履約保證金部分：
  １、原告所提供之專案管理服務工作是否有疏失、瑕疵之違約
      情形？
      原告所提供之專案管理服務工作有疏失之情形，均已如上
      述。
  ２、原告是否得請求返還履約保證金？被告得否依契約第19條
      之約定沒入履約保證金或主張抵銷？
 （1）按系爭契約第19條載明：「一、乙方（原告）應於訂約時
      繳納履約保證金，履約保證金額度以…計算。…三、乙方
      拒絕或無法依契約規定執行契約時，甲方（被告）得沒收
      部分或全部履約保證金，如乙方確實依契約履行完成，甲
      方不得移作他用，並於工程結算驗收合格及履行本契約規
      定事項後，併同本契約第七條規定之第十二期款無息退還
      乙方。」（原審卷一第29頁），可知，退還履約保證金之
      要件，在於原告須依約完成各項履行責任，並經被告工程
      結算驗收合格後，原告始有請求之權。
 （2）查：原告所提供之專案管理服務工作確有疏失之情，致無
      法完成系爭契約之履行，均已如上述，核與上開有關退還
      履約保證金之要件不符，是原告得請求返還上述之履約保
      證金，仍歉難准許。
五、綜上所述，原告依上開之規定，請求被告給付原告3,215,67
    2元，及附表所示金額自附表所示利息起算日起至清償日止
    ，按年息5%計算之利息，均無理由，應予駁回。原告既受敗
    訴判決，其假執行之聲請即失所依據，應併予駁回。
六、本件事證已臻明確，兩造所為之其他主張、陳述並所提之證
    據，經核均與本件之結果不生影響，爰不一一論述，併予敘
    明。
七、據上論結，本件原告之訴為無理由，依民事訴訟法第78條，
    判決如主文。
中　　華　　民　　國　　96　　年　　2　　月　 　14　　日
                  民事第四庭    法　官　陳邦豪
以上正本係照原本作成。
如對本判決上訴，須於判決送達後二十日之不變期間內，向本院
提出上訴狀。
中　　華　　民　　國　　96　　年　　2　　月　 　14　　日
                                書記官  薛德芬
